【裁判字號】    98,聲再,132
【裁判日期】    981228
【裁判案由】    偽造文書
【裁判全文】
臺灣高等法院臺南分院刑事裁定         98年度聲再字第132號
再審聲請人
即受判決人  乙○○
            甲○○○○○○○  .
上列聲請人因偽造文書案件，對於本院98年度上易字第593號中
華民國98年9月10日確定判決（臺灣臺南地方法院98年度簡上字
第92號、臺灣臺南地方法院檢察署97年度偵字第16453號），聲
請再審，本院裁定如下：
    主  文
再審之聲請駁回。
    理  由
一、聲請再審意旨略以：
（一）本件受判決人甲○○○○○○○於民國91年間受雇於鄭思慈為看護
      工，照顧鄭母，期滿前期能續在台工作，而依就業服務法
      第52條第4款之規定，外籍人士在台工作有9年的寬限期（
      修正前是6年）。但勞委會主委於民國91年8月1日突然宣
      布全面凍結印尼國的外勞，當時受判決人乙○○因受雇主
      鄭思慈迫切請求，而與甲○○○○○○○辦理結婚登記，使甲○○○○○
      ○○得以依親入台的方式，助雇主一臂之力，實已符合刑法
      第24條緊急避難之要件。而受判決人甲○○○○○○○一經有罪判
      決，依入出國及移民法第18條第7款之規定，即不得再進
      入台灣。但雇主鄭思慈本人病況還不穩定，基於人道立場
      ，得否准予被告再審之機會，使其照顧癱瘓的雇主之母。
（二）按最高法院73年台上字第1710號判例意旨：「....公務員
      尚須為實質之審查，以判斷其真實與否，使得為一定之記
      載者，即非本罪所稱之使公務員登載不實」。本件經函詢
      戶籍登記事務之中央主管機關內政部，該部函覆略稱：「
      儀式婚主義」婚姻之成立不以登記為必要，實務上當事人
      個人對於曾否舉行公開儀式之舉證已有困難，實難要求戶
      政事務所進行核實審查，戶政事務所於當事人辦理結婚登
      記時，有實質審查之困難，復依93年2月4日修正公布之戶
      籍法施行細則第13條規定，當事人辦理結婚登記，應由當
      事人提憑相關證明文件，戶政事務所僅由書面資料予以審
      查。倘申請人故意為不實，得依法處以罰鍰等語，有內政
      部98年5月25日台內戶字第0980098244號函卷可按。上開
      函文既曰民眾申請辦理結婚登記時，「戶政事務所有實質
      審查之困難」，而非「戶政事務所並無實質審查之權限」
      。究其文意，該中央主管機關應係認為戶政事務所於受理
      民眾辦理結婚登記時，承辦公務員有實質審查之權限，但
      囿於查證上之困難，而難以進行實質審查。又結婚登記之
      過程倘有疑義，依行政程序法第1章第3節規定調查相關證
      明文件等語，而行政程序法第1章第6節「調查事實及證據
      」章節中，於第36條、37條、39條、40條、41條、42條及
      43條等規定，俱屬調查事實證據之「實質審查」規範，益
      證戶政事務所受理結婚登記之公務員，就申請登記之事實
      存在與否，確有實質審查之權限無訛。被告等人縱屬假結
      婚而為登記，亦非刑法第214條罪所稱之使公務員登載不
      實，其等之行為應屬不罰之列。爰為受判決人之利益聲請
      再審云云。
二、按法院認為無再審理由者，應以裁定駁回之。經前項裁定後
    ，不得更以同一原因聲請再審。法院認為聲請再審之程序違
    背規定者，應以裁定駁回之。刑事訴訟法第434條、第433條
    分別定有明文。本件再審聲請人以再審意旨（一）部分，主
    張其因政府政策改變，為照顧雇主之母而辦理結婚登記符合
    刑法第24條緊急避難之要件部分，經查再審聲請人前已以同
    一理由聲請再審，經本院以98年度聲再字第123號裁定以再
    審無理由駁回在案，有該裁定書可憑。再審聲請人再執同一
    原因聲請，揆之前揭規定，此部分自屬不合程式。
三、次按不得上訴於第三審法院之案件，除前條（420條）規定
    外，其經第二審確定之有罪判決，如就足生影響於判決之重
    要證據漏未審酌者，亦得為受判決人之利益，聲請再審，刑
    事訴訟法第421定有明文。惟以此重要證據漏未審酌而聲請
    再審，應於送判決後20日內為之，此觀同法第424條規定自
    明。再審意旨（二）所執內政部98年5月25日台內戶字第098
    0098244號函主張原確定判決有重要證據漏未審酌部分，經
    查原確定判決係於98年10月5日寄存送達於再審聲請人，則
    於同年10月15日發生送達效力，再加計在途期間2日，再審
    聲請人以重要證據漏未審酌而聲請再審之期間亦於11月6日
    屆滿，茲再審聲請人於98年11月27日始提起本件聲請，顯已
    逾越法定期間。揆之前揭規定，自不合法。
四、據上論斷，應依刑事訴訟法第433條，裁定如主文。
中    華    民    國    98    年    12    月    28    日
                  刑事第六庭  審判長法  官  董武全
                                    法  官  賴純慧
                                    法  官  趙文淵
以上正本證明與原本無異。
不得抗告。
                                    書記官  呂宬樂
中    華    民    國    98    年    12    月    28    日

司法院資訊處製作；財團法人民間司法改革基金會備份。
